臺灣桃園地方法院民事判決　　　　　　 109年度訴字第2697號
原　　　告　簡東祥　
　　　　　　簡維政　
　　　　　　簡恒德　
　　　　　　簡恒雄　
　　　　　　簡惠卿　
　　　　　　簡惠眞　
共　　　同
訴訟代理人　陳建源律師
被　　　告　謝奇錦　
訴訟代理人　鄭紹吉　

上列當事人間請求排除侵害等事件，本院於民國110 年9 月15日
言詞辯論終結，判決如下：
    主      文
被告應將坐落桃園市○○區○○段○○○○地號土地上如附圖所
示編號Ａ、面積十一點四一平方公尺之建物拆除，並返還占用之
土地返還予原告及其他全體共有人。
被告應分別給付原告如附表「甲」欄所示金額。
被告應自民國一０九年十一月二十一起至返還前開土地之日止，
按月分別給付原告如附表「乙」欄所示金額。
原告其餘之訴駁回。
訴訟費用由被告負擔。
本判決第一 項至第三項得假執行。
原告其餘假執行之聲請駁回。
    事實及理由
壹、程序事項：
    按不變更訴訟標的，而補充或更正事實上或法律上之陳述者
    ，非為訴之變更或追加，民事訴訟法第256 條亦有明文。查
    本件原告起訴時訴之聲明第1 項至第7項原為：「㈠被告○
    ○○應將坐落桃園市○○區○○段0000地號土地（下稱系爭
    土地）上之建物拆除騰空（詳細面積俟地政機關實測後更正
    ），並將土地返還予原告及其他全體共有人。㈡被告○○○
    應給付原告簡東祥新臺幣（下同）4,641 元，並自民國109
    年11月21日起至拆除日止，按月給付原告77元。㈢被告○○
    ○應給付原告簡維政9,283 元，並自109 年11月21日起至拆
    除日止，按月給付原告155 元。㈣被告○○○應給付原告簡
    恒德2,321 元，並自109 年11月21日起至拆除日止，按月給
    付原告39元。㈤被告○○○應給付原告簡恒雄2,321 元，並
    自109 年11月21日起至拆除日止，按月給付原告39元。㈥被
    告○○○應給付原告簡惠真2,321 元，並自109 年11月21日
    起至拆除日止，按月給付原告39元。㈦被告○○○應給付原
    告簡惠卿2,321 元，並自109 年11月21日起至拆除日止，按
    月給付原告39元。」嗣於查得上開建物之納稅義務人後，先
    確認本件被告為謝奇錦，復於110 年8 月24日具狀更正原告
    簡惠真之姓名為簡惠眞，並變更聲明如後述訴之聲明所示（
    見本院卷第107 頁至第108 頁）。經核原告所為確定請求起
    訴之對象、拆除建物及返還土地之範圍及更正原告姓名，均
    係屬補充或更正事實上陳述，非為訴之變更或追加，合先敘
    明。
貳、實體事項：
一、原告主張：系爭土地為原告及訴外人黃秋菊等人所共有（原
    告之應有部分分別如附表「權利範圍」欄所示），而被告為
    門牌號碼為桃園市○○區○○○路000 ○0 號（下稱系爭建
    物）之事實上處分權人，系爭建物無權占用系爭土地如附圖
    所示編號A 、面積11.41 平方公尺部分，致原告無法使用該
    部分土地，爰依民法第767 條第1 項及第821 條規定，請求
    被告拆除系爭建物，並將占用之土地返還予原告及其他全體
    共有人。另依民法第179 條規定，請求被告給付原告自本件
    起訴前5 年期間及起訴後繼續占用系爭土地之相當於租金之
    不當得利等語，並聲明：㈠被告應將坐落系爭土地上如附圖
    所示編號A （面積11.41 平方公尺）之建物拆除騰空，並將
    土地返還予原告及其他全體共有人。㈡被告應給付簡東祥4,
    413 元，並自109 年11月21日起至拆除日止，按月給付簡東
    祥77元。㈢被告應給付簡維政8,826 元，並自109 年11月21
    日起至拆除日止，按月給付簡維政147 元。㈣被告應給付簡
    恒德2,207 元，並自109 年11月21日起至拆除日止，按月給
    付簡恒德37元。㈤被告應給付簡恒雄2,207 元，並自109 年
    11月21日起至拆除日止，按月給付簡恒雄37元。㈥被告應給
    付簡惠眞2,207 元，並自109 年11月21日起至拆除日止，按
    月給付簡惠眞37元。㈦被告應給付簡惠卿2,207 元，並自10
    9 年11月21日起至拆除日止，按月給付簡惠卿37元。㈧願供
    擔保，請准宣告假執行。
二、被告則以：系爭建物為伊於76年間所興建，為未辦保存登記
    之房屋，興建時有請人測量，不知道有占用到系爭土地等語
    ，資為抗辯。
三、原告主張系爭土地為原告及黃秋菊等人所共有，另被告所有
    之系爭建物占用系爭土地如附圖編號A 部分、面積11.41 平
    方公尺等情，業據其提出系爭土地登記第一類謄本及現場照
    片為證（見本院卷第15頁至第23頁），且為被告所不爭執（
    見本院卷第68頁），並有桃園市政府地方稅務局109 年12月
    4 日桃稅房字第1091043624號函附房屋稅籍證明書、桃園市
    龜山地政事務所110 年1 月20日山地登字第1100000603號函
    附土地登記公務用謄本（見本院卷39頁至第43頁、第51頁至
    第59頁）在卷可佐，復經本院至現場勘驗屬實，製有勘驗筆
    錄及桃園市龜山地政事務所製作之土地複丈成果圖在卷可稽
    （即本判決附圖，見本院卷第73頁至第79頁、第87頁），堪
    信為真實。
四、原告主張被告所有系爭建物無權占用系爭土地如附圖所示部
    分，並受有相當於租金之不當得利等情，則為被告所否認，
    並以前詞置辯，是本院應審酌者厥為：㈠被告是否有權占有
    系爭土地？原告得否依民法第821 條、第767 條規定，請求
    被告拆屋還地？㈡原告得否依民法第179 條規定，請求被告
    給付相當於租金之不當得利？金額若干？茲分述如下：
㈠、被告是否有權占有系爭土地？原告依民法第821 條、第767
    條規定，請求被告拆屋還地，是否有理由？
    按當事人主張有利於己之事實者，就其事實有舉證之責任，
    民法第277 條前段定有明文。次按以無權占有為原因，請求
    返還土地者，占有人對土地所有權存在之事實無爭執，而僅
    以非無權占有為抗辯者，土地所有權人對其土地被無權占有
    之事實無舉證責任，占有人應就其取得占有係有正當權源之
    事實證明之（最高法院99年度台上字第1169號判決意旨參照
     ） 。本件原告主張被告所有系爭建物無權占用系爭土地，
    被告雖不否認有占用系爭土地一事，惟稱興建有請人測量，
    不知道有占用到系爭土地云云，則為原告所否認，且被告亦
    未能舉證以實其說，從而，原告依民法第767 條第1 項前段
    、第821 條規定，請求被告拆除系爭建物，並將占用系爭土
    地部分返還予原告及其他全體共有人，於法即屬有據。
㈡、原告依民法第179 條規定，請求被告給付相當於租金之不當
    得利，是否有理由？若是，可請求金額若干？
  ⒈按無法律上之原因而受利益，致他人受損害者，應返還其利
    益，依其利益之性質不能返還者，應償還其價額，民法第17
    9 條前段、第181 條但書分別定有明文。而無權占有他人土
    地，可能獲得相當於租金之利益，為社會通常之觀念（最高
    法院61年台上字第1695號判例意旨參照）。查本件被告既無
    權占有系爭土地如附圖所示編號A 部分，因此受有使用該土
    地之利益，致原告受有損害，並無法律上之原因，且該等利
    益依其性質不能返還，則依上說明，原告自得請求被告返還
    相當於租金之不當得利。
  ⒉次按依土地法第97條第1 項、第105 條之規定，租用基地建
    築房屋之租金，以不超過土地及其建築物申報總價額年息10
    % 為限。所謂土地總價額，係以法定地價為準，土地法施行
    法第25條定有明文。而法定地價，依土地法第148 條規定，
    係土地所有人依該法規定所申報之地價。上開計收租金限制
    之規定，應得據為計算本件相當租金利益之標準。經查，系
    爭建物旁有鐵皮及鋼構之車庫，系爭土地則臨雙線道馬路、
    商家林立，對面為加油站，距萬壽路二段很近、車流量大等
    情，有本院110 年5 月11日勘驗筆錄及現場照片在卷可參（
    見本院卷第23頁、第73頁至第79頁），爰審酌系爭土地繁榮
    狀況及被告占用系爭土地等情狀，以及102 年1 月、105 年
    1 月及107 年1 月之系爭土地申報地價分別為每平方公尺
    4,480 元、7,200 元及6,880 元，有地價第二類謄本在卷可
    佐（見本院卷第25頁），認被告無權占用系爭土地所得利益
    ，以申報地價年息8%計算為適當，並分別計算原告各得請求
    相當於租金之不當得利如附表一所示，從而，簡東祥、簡維
    政請求被告給付起訴時回溯5 年即自104 年11月21日起至10
    9 年11月20日止之不當得利數額；簡恒德、簡恒雄、簡惠卿
    、簡惠眞請求被告給付自其等於105 年9 月13日取得系爭土
    地所有權時起至109 年11月20日止之不當得利數額，如附表
    一「甲」欄所示金額，及自109 年11月21日起至返還系爭土
    地之日止，按月給付如附表一「乙」欄所示金額，應屬有據
    ，逾此部分之請求為無理由，應予駁回。
五、綜上所述，原告依民法第767 條第1 項前段、第821 條規定
    ，請求被告拆除系爭建物，並將占用系爭土地部分返還予原
    告及其他全體共有人，及依民法第179 條規定，請求被告分
    別給付原告如附表「甲」欄所示金額暨自109 年11月21日起
    至返還系爭土地之日止，按月分別給付原告如附表「乙」欄
    所示金額，均有理由，應予准許，逾此範圍之請求，則無理
    由，應予駁回。
六、假執行之宣告：
    本判決所命被告給付之金額未逾50萬元，依民事訴訟法第38
    9 條第1 項第5 款規定，應依職權宣告假執行。至原告敗訴
    部分，其假執行之聲請失所附麗，應予駁回。
七、本件事證已臻明確，兩造其餘攻擊防禦方法及舉證，核與判
    決結果無影響，爰不予一一論述，併此敘明。
八、訴訟費用負擔之依據：民事訴訟法第79條。
中    華    民    國   110    年    10    月    18    日
                  民事第三庭    法  官  卓立婷
以上正本係照原本作成。
如對本判決上訴，須於判決送達後 20 日內向本院提出上訴狀。
如委任律師提起上訴者，應一併繳納上訴審裁判費。
中    華    民    國   110    年    10    月    18    日
                                書記官  謝宛橙
　
┌───────────────────────────────────────────────────┐
│附表：                                                                             109年度訴字第2697號│
├────┬────┬───────────────────────────┬─────────────┤
│原告姓名│權利範圍│被告應給付之金額（新臺幣）                            │備                      註│
├────┼────┼───────────────────────────┼─────────────┤
│簡東祥  │9分之1  │⑴104年11月21日起至104年12月31日：51.04元             │⒈系爭土地申報地價：      │
│        │        │⑵105年1月1日起至至106年12月31日：1,458.48元          │  ⑴102年1月：4,480元     │
│        │        │⑶107年1月1日起至109年11月20日：2,016.89元            │  ⑵105年1月：7,200元     │
│        │        ├─┬─────────────────────────┤  ⑶107年1月：6,880元     │
│        │        │甲│⑴＋⑵＋⑶＝3,526元                               │⒉甲欄計算式= 占用面積×申│
│        │        ├─┼─────────────────────────┤  報地價×年息×應有部分×│
│        │        │乙│58元                                              │   (請求起算日至請求末日) │
├────┼────┼─┴─────────────────────────┤  ÷該年度總日數，元以下四│
│簡維政  │9分之2  │⑴104年11月21日起至104年12月31日：102.08元            │  捨五入。                │
│        │        │⑵105年1月1日起至至106年12月31日：2,916.97元          │⒊乙欄計算式：上開算式÷12│
│        │        │⑶107年1月1日起至109年11月20日：4,033.77元            │  個月。                  │
│        │        ├─┬─────────────────────────┤⒋簡恒德、簡恒雄、簡惠眞、│
│        │        │甲│⑴＋⑵＋⑶＝7,053元                               │  簡惠卿均係於105 年9 月13│
│        │        ├─┼─────────────────────────┤  日始登記為系爭土地所有權│
│        │        │乙│116元                                             │  人（見本院卷第57頁至第58│
├────┼────┼─┴─────────────────────────┤  頁），故請求不當得利之起│
│簡恒德  │18分之1 │⑴105年9月13日起至106年12月31日：473.86元             │  算日為105 年9 月13日。  │
│        │        │⑵107年1月1日起至109年11月20日：1,008.44元            │                          │
│        │        ├─┬─────────────────────────┤                          │
│        │        │甲│⑴＋⑵＝1,482元                                   │                          │
│        │        ├─┼─────────────────────────┤                          │
│        │        │乙│29元                                              │                          │
├────┼────┼─┴─────────────────────────┤                          │
│簡恒雄  │18分之1 │⑴105年9月13日起至106年12月31日：473.86元             │                          │
│        │        │⑵107年1月1日起至109年11月20日：1,008.44元            │                          │
│        │        ├─┬─────────────────────────┤                          │
│        │        │甲│⑴＋⑵＝1,482 元                                  │                          │
│        │        ├─┼─────────────────────────┤                          │
│        │        │乙│29元                                              │                          │
├────┼────┼─┴─────────────────────────┤                          │
│簡惠卿  │18分之1 │⑴105年9月13日起至106年12月31日：473.86元             │                          │
│        │        │⑵107年1月1日起至109年11月20日：1,008.44元            │                          │
│        │        ├─┬─────────────────────────┤                          │
│        │        │甲│⑴＋⑵＝1,482 元                                  │                          │
│        │        ├─┼─────────────────────────┤                          │
│        │        │乙│29元                                              │                          │
├────┼────┼─┴─────────────────────────┤                          │
│簡惠眞  │18分之1 │⑴105年9月13日起至106年12月31日：473.86元             │                          │
│        │        │⑵107年1月1日起至109年11月20日：1,008.44元            │                          │
│        │        ├─┬─────────────────────────┤                          │
│        │        │甲│⑴＋⑵＝1,482 元                                  │                          │
│        │        ├─┼─────────────────────────┤                          │
│        │        │乙│29元                                              │                          │
└────┴────┴─┴─────────────────────────┴─────────────┘